---
title: "Tugas 6 dan 7 MPDW"
author: "Dinda Khamila Nurfatimah"
date: "2023-10-16"
output: html_document
---

## Packages

```{r}
library(ggplot2)
library(tsibble)
library(tseries)
library(MASS)
library(forecast)
library(TSA)
library(TTR)
library(aTSA)
library(graphics)
```

## Import Data

Digunakan data Power Consumed yang dalam hal ini digunakan data 359 periode awal

```{r}
library(rio)
data <- import("https://raw.githubusercontent.com/DindaKhamila/mpdw/main/Data/DataTugas.csv")
data <- data[1:359,]
data.ts<-ts(data)
```

### Eksplorasi Data

#### Plot Data Penuh

```{r}
plot.ts(data.ts, lty=1, xlab="Waktu", ylab="Power Consumed", main="Plot Data Power Consumed")
```

Berdasarkan plot data deret waktu, terlihat bahwa data cenderung stasioner. Berdasarkan pola data, pembagian data latih dan data uji ditetapkan dengan proporsi 85%:15%.

#### Plot Data Latih

```{r}
train<-data$PowerConsumed[1:305]
train.ts<-ts(train)
plot.ts(train.ts, lty=1, xlab="Waktu", ylab="Power Consumed", main="Plot Train")
```

Berdasarkan plot data deret waktu pada data latih, terlihat bahwa data cenderung stasioner dalam rataan, ditandai dengan data cenderung menyebar di sekitar nilai tengahnya.

#### Plot Data Uji

```{r}
test<-data$PowerConsumed[306:359]
test.ts<-ts(test)
plot.ts(test.ts, lty=1, xlab="Waktu", ylab="Power Consumed", main="Plot Test")
```

### Uji Stasioneritas Data

#### Plot ACF

```{r}
acf(train.ts)
```

Berdasarkan plot ACF, terlihat bahwa plot ACF data *tails off*.

#### Uji ADF

```{r}
tseries::adf.test(train.ts)
```

$H_0$ : Data tidak stasioner dalam rataan

$H_1$ : Data stasioner dalam rataan

Berdasarkan uji ADF tersebut, didapat *p-value* sebesar 0.01 yang lebih kecil dari taraf nyata 5% sehingga tolak $H_0$ dan menandakan bahwa data stasioner dalam rataan. Hal ini sesuai dengan hasil eksplorasi menggunakan plot time series dan plot ACF.

#### Plot Box-Cox

```{r}
index <- seq(1:305)
bc = boxcox(train.ts~index, lambda = seq(-10,10,by=1))
#Nilai Rounded Lambda
lambda <- bc$x[which.max(bc$y)]
lambda
#SK
bc$x[bc$y > max(bc$y) - 1/2 * qchisq(.95,1)]
```

Plot Boxcox menunjukkan nilai *rounded value* ($\lambda$) optimum sebesar **-0.1010101** dan pada selang kepercayaan 95% nilai memiliki batas bawah **-0.3030303** dan batas atas **0.1010101**. Selang tersebut tidak memuat nilai satu sehingga dapat dikatakan bahwa data bangkitan tidak stasioner dalam ragam.

Dengan demikian, data stasioner dalam rataan tetapi tidak stasioner dalam ragam.

### Identifikasi Model

#### Plot ACF

```{r}
acf(train.ts)
```

Berdasarkan plot tersebut, terlihat bahwa plot ACF cenderung *tails off*.

#### Plot PACF

```{r}
pacf(train.ts)
```

Berdasarkan plot tersebut, terlihat bahwa plot PACF cenderung *cuts off* pada lag ke 1, sedangkan plot ACF dianggap *tails off*, maka model tentatifnya adalah ARIMA(1,0,0).

#### Plot EACF

```{r}
eacf(train.ts)
```

Identifikasi model menggunakan plot EACF dilakukan dengan melihat ujung segitiga pada pola segitiga nol. Dalam hal ini model tentatif yang terbentuk adalah ARIMA(0,0,4), ARIMA(1,0,4), ARIMA(2,0,1), dan ARIMA(3,0,1).

### Pendugaan Parameter Model Tentatif

#### ARIMA(1,0,0)

```{r}
model1.da=Arima(train.ts, order=c(1,0,0),method="ML")
summary(model1.da) #AIC=2472.62
lmtest::coeftest(model1.da) #semua parameter signifikan
```

#### ARIMA(0,0,4)

```{r}
model2.da=Arima(train.ts, order=c(0,0,4),method="ML")
summary(model2.da) #AIC=2481.48
lmtest::coeftest(model2.da) #semua parameter signifikan
```

#### ARIMA(1,0,4)

```{r}
model3.da=Arima(train.ts, order=c(1,0,4),method="ML")
summary(model3.da) #AIC=2466.33
lmtest::coeftest(model3.da) #seluruh parameter signifikan
```

#### ARIMA(2,0,1)

```{r}
model4.da=Arima(train.ts, order=c(2,0,1),method="ML")
summary(model4.da) #AIC=2460.62
lmtest::coeftest(model4.da) #seluruh parameter signifikan
```

#### ARIMA(3,0,1)

```{r}
model5.da=Arima(train.ts, order=c(3,0,1),method="ML")
summary(model5.da) #AIC=2469.51
lmtest::coeftest(model5.da) #terdapat parameter tidak signifikan
```

Berdasarkan pendugaan parameter di atas, nilai AIC terkecil (2460.62) dimiliki oleh model ARIMA(2,0,1) dan parameter model ARIMA(2,0,1) juga seluruhnya signifikan sehingga model yang dipilih adalah model ARIMA(2,0,1).

### Analisis Sisaan

Model terbaik hasil identifikasi kemudian dicek asumsi sisaannya. Sisaan model ARIMA harus memenuhi asumsi normalitas, kebebasan sisaan, dan kehomogenan ragam. Diagnostik model dilakukan secara eksplorasi dan uji formal.

#### Eksplorasi Sisaan

```{r}
#Eksplorasi 
sisaan.da <- model4.da$residuals 
par(mfrow=c(2,2)) 
qqnorm(sisaan.da) 
qqline(sisaan.da, col = "blue", lwd = 2) 
plot(c(1:length(sisaan.da)),sisaan.da) 
acf(sisaan.da) 
pacf(sisaan.da) 
par(mfrow = c(1,1))
```

Berdasarkan plot kuantil-kuantil normal, secara eksplorasi ditunjukkan sisaan tidak menyebar normal ditandai dengan titik titik yang cenderung tidak mengikuti garis $45^{\circ}$. Kemudian dapat dilihat juga lebar pita sisaan yang cenderung sama menandakan bahwa sisaan memiliki ragam yang homogen. Plot ACF dan PACF sisaan ARIMA(2,0,1) juga tidak signifikan pada beberapa lag awal yang menandakan saling bebas. Kondisi ini akan diuji lebih lanjut dengan uji formal.

#### Uji Formal

```{r}
#1) Sisaan Menyebar Normal 
ks.test(sisaan.da,"pnorm")  #tak tolak H0 > sisaan menyebar normal
```

Selain dengan eksplorasi, asumsi tersebut dapat diuji menggunakan uji formal. Pada tahapan ini uji formal yang digunakan untuk normalitas adalah uji Kolmogorov-Smirnov (KS). Hipotesis pada uji KS adalah sebagai berikut.

$H_0$ : Sisaan menyebar normal

$H_1$ : Sisaan tidak menyebar normal

Berdasarkan uji KS tersebut, didapat *p-value* < 2.2e-16 yang kurang dari taraf nyata 5% sehingga tolak $H_0$ dan menandakan bahwa sisaan tidak menyebar normal. Hal ini sesuai dengan hasil eksplorasi menggunakan plot kuantil-kuantil normal.

```{r}
#2) Sisaan saling bebas/tidak ada autokorelasi 
Box.test(sisaan.da, type = "Ljung")  #tak tolak H0 > sisaan saling bebas
```

Selanjutnya akan dilakukan uji formal untuk kebebasan sisaan menggunakan uji Ljung-Box. Hipotesis yang digunakan adalah sebagai berikut.

$H_0$ : Sisaan saling bebas

$H_1$ : Sisaan tidak tidak saling bebas

Berdasarkan uji Ljung-Box tersebut, didapat *p-value* sebesar 0.3996 yang lebih besar dari taraf nyata 5% sehingga tak tolak $H_0$ dan menandakan bahwa sisaan saling bebas.

```{r}
#3) Sisaan homogen 
Box.test((sisaan.da)^2, type = "Ljung")  #tak tolak H0 > sisaan homogen
```

Hipotesis yang digunakan untuk uji kehomogenan ragam adalah sebagai berikut.

$H_0$ : Ragam sisaan homogen

$H_1$ : Ragam sisaan tidak homogen

Berdasarkan uji Ljung-Box terhadap sisaan kuadrat tersebut, didapat *p-value* sebesar 0.3366 yang lebih dari taraf nyata 5% sehingga tolak $H_0$ dan menandakan bahwa ragam sisaan homogen.

```{r}
#4) Nilai tengah sisaan sama dengan nol 
t.test(sisaan.da, mu = 0, conf.level = 0.95)  #tak tolak h0 > nilai tengah sisaan sama dengan 0
```

Terakhir, dengan uji-t, akan dicek apakah nilai tengah sisaan sama dengan nol. Hipotesis yang diujikan sebagai berikut.

$H_0$ : nilai tengah sisaan sama dengan 0

$H_1$ : nilai tengah sisaan tidak sama dengan 0

Berdasarkan uji-ttersebut, didapat *p-value* sebesar 0.8481 yang lebih besar dari taraf nyata 5% sehingga tak tolak $H_0$ dan menandakan bahwa nilai tengah sisaan sama dengan nol.

### Overfitting
Tahapan selanjutnya adalah *overfitting* dilakukan dengan menaikkan orde AR(p) dan MA(q) dari model ARIMA(2,0,1) untuk melihat apakah terdapat model lain yang lebih baik dari model saat ini. Kandidat model *overfitting* adalah ARIMA(3,0,1) dan ARIMA(2,0,2).

```{r}
# ARIMA(3,0,1)
model6=Arima(train.ts, order=c(3,0,1),method="ML")
summary(model6) #AIC=2469.51
lmtest::coeftest(model6) #ar1 tidak signifikan

# ARIMA(2,0,2)
model7=Arima(train.ts, order=c(2,0,2),method="ML")
summary(model7) #AIC=2464.68
lmtest::coeftest(model7) #ma2 tidak signifikan
```

Berdasarkan kedua model hasil *overfitting* di atas, model ARIMA(3,0,1) dan ARIMA(2,0,2) memiliki AIC yang lebih besar dibandingkan dengan model ARIMA(2,0,1) dan parameter kedua model ARIMA(3,0,1) dan ARIMA(2,0,2) tidak seluruhnya signifikan. Oleh karena itu, model ARIMA(2,0,1) akan tetap digunakan untuk melakukan peramalan.

### Peramalan

Peramalan dilakukan menggunakan fungsi `forecast()` . Contoh peramalan berikut ini dilakukan untuk 54 hari ke depan.

```{r}
#---FORECAST---#
ramalan.da <- forecast::forecast(model4.da, h = 54) 
ramalan.da
data.ramalan.da <- ramalan.da$mean
plot(ramalan.da)
```

Berdasarkan hasil plot ramalan di atas, dapat dilihat bahwa ramalan ARIMA(2,0,1) cenderung stabil hingga akhir periode. Selanjutnya, dapat dicari nilai akurasi antara hasil ramalan dengan data uji sebagai berikut.

```{r}
pt_1 <- train.ts[305] #nilai akhir data latih
hasil.forc.Diff <- data.ramalan.da
hasil <- diffinv(hasil.forc.Diff, differences = 1) + pt_1
#has.1 sama hasilnta dengan: cumsum(c(pt_1,hasil.forc.Diff))
ts.plot(train.ts,hasil)
```

```{r}
perbandingan.da<-matrix(data=c(head(test.ts, n=54), hasil[-1]),
                     nrow = 54, ncol = 2)
colnames(perbandingan.da)<-c("Aktual","Hasil Forecast")
perbandingan.da
accuracy(ts(hasil[-1]), head(test.ts, n=54))
```

Nilai MAPE yang diperoleh adalah 2975.2945. Artinya akurasi antara hasil ramalan terhadap data uji sangat baik.